臺灣橋頭地方法院民事判決
110年度訴字第895號
原      告  黃建銘
            黃建福
            黃建誠
共      同
訴訟代理人  蔡瀚緯律師
被      告  祭祀公業蔡首

            祭祀公業蔡加再

            祭祀公業蔡蔭

共      同
特別代理人  葉孝慈律師
上列當事人間請求分割共有物事件，本院於民國111年10月12日
言詞辯論終結，判決如下：
    主  文
兩造共有坐落高雄市○○區○○○段000地號土地應依如附圖及附表三
所示方式分割，兩造各分得如附表三「附圖編號」、「受分配人
」欄所示土地。
訴訟費用由兩造按如附表一所示應有部分比例負擔。
    事實及理由
一、原告主張：兩造共有坐落高雄市○○區○○○段000地號土地（下稱系爭土地），應有部分如附表一所示，系爭土地依其使用目的並無不能分割之情形，共有人間亦無不能分割之約定，但不能以協議定分割之方法，致無法協議分割，爰依民法第823條第1項、第824條規定，提起本件訴訟等語，並聲明：兩造共有系爭土地准予分割，分割方法如附表二所示。
二、被告則以：祭祀公業創設目的係為紀念歷代祖先，系爭土地
    對於被告之派下員而言具有親情依歸、祭祀追思祖先之意義
    ，不宜分割，仍應維持分別共有。且被告派下員眾多，難以
    推派代表人或提供指定帳戶收受補償之金錢，金錢補償亦違
    反祭祀公業創設之目的，原告之分割方案並非妥適。如認系
    爭土地應為分割，為使系爭土地可代代相傳，應將系爭土地
    分割為如附圖及附表三所示等語，資為抗辯，並聲明：原告
    之訴駁回。
三、本院之判斷：
  ㈠按各共有人，除法令另有規定外，得隨時請求分割共有物。
    但因物之使用目的不能分割或契約訂有不分割之期限者，不
    在此限，民法第823條第1項定有明文。系爭土地為兩造共有
    ，應有部分比例如附表一所示乙節，有土地登記謄本在卷可
    稽（見審訴卷第109至111頁），又系爭土地並無因物之使用
    目的不能分割之情事，亦未經兩造以契約訂有不分割之期限
    ，兩造迄言詞辯論終結前復未能達成協議分割之共識，且系
    爭土地為一般農業區農牧用地，屬農業發展條例第3條第11
    款所稱耕地，依同法第16條第1項第3、4款規定最多得分割
    為6筆，有高雄市政府地政局岡山地政事務所110年3月30日
    回函可據（見審訴卷第35頁），原告自得請求分割系爭土地
    。被告雖辯稱系爭土地為被告派下員親情依歸、祭祀追思祖
    先之所在，不宜分割等語，惟此為被告自身欲保有部分系爭
    土地，以作為其派下員追思祖先之用，然原告並非被告之派
    下員，無此需求存在，實無以此強令原告就系爭土地與被告
    維持共有之理。被告執此抗辯系爭土地有不能分割情形，要
    無足取。
  ㈡次按共有物之分割，依共有人協議之方法行之。分割之方法
    不能協議決定，法院得因任何共有人之請求，命為下列之分
    配：一、以原物分配於各共有人。但各共有人均受原物之分
    配顯有困難者，得將原物分配於部分共有人。二、原物分配
    顯有困難時，得變賣共有物，以價金分配於各共有人；或以
    原物之一部分分配於各共有人，他部分變賣，以價金分配於
    各共有人。以原物為分配時，如共有人中有未受分配，或不
    能按其應有部分受分配者，得以金錢補償之。以原物為分配
    時，因共有人之利益或其他必要情形，得就共有物之一部分
    仍維持共有，民法第824條第1項至第4項分別定有明文。準
    此，法院裁判分割共有物，原則上以原物分配於各共有人。
    以原物分配如有事實或法律上之困難，以致不能依應有部分
    為分配者，得將原物分配於部分共有人，其餘共有人則受原
    物分配者之金錢補償；或將原物之一部分分配予各共有人，
    其餘部分則變賣後將其價金依共有部分之價值比例妥為分配
    ；或變賣共有物，以價金分配於各共有人。且應斟酌共有物
    之性質、價格、使用情形、利用效益，及共有人之意願、利
    害關係、全體利益等為適當之分割，不受共有人所主張分割
    方法之拘束（最高法院106年度台上字第432號判決意旨參照
    ）。
  ㈢經查，系爭土地面積為3,298.05平方公尺，共有人數為6人，
    依共有人人數及應有部分比例，將系爭土地以原物分配方式
    分割並無困難。又系爭土地目前閒置乙情，業據原告陳明在
    卷（見本院卷第54-55），並有現場照片1紙在卷可參（見審
    訴卷第133頁），原告復表明如採原物分割方式，希望分得
    附圖編號191所示位置（見本院卷第100頁），本院審酌系爭
    土地目前無人使用，被告分割方案以如附圖及附表三所示方
    式，將系爭土地分割為原告、被告各自維持共有，無礙兩造
    重新規劃使用系爭土地，且符合農業發展條例第16條第1項
    第3、4款所定分割筆數最多為6筆之限制，及兩造願就分割
    後所得土地各自維持共有之意願（見本院卷第168頁），已
    顧及各共有人利益，斟酌系爭土地地形、使用狀況、共有人
    之意願、分得部分之位置、共有物之性質及價值、經濟效用
    、公平經濟等情事後，認被告分割方案兼顧共有人間利益之
    公平，對各共有人亦無明顯之不利，足使兩造均可加以良好
    使用，俾地盡其利，充足將來經濟發展，而可達公平之旨，
    爰採取為系爭土地之分割方法。
  ㈣原告雖主張系爭土地長年為原告家族所使用，交由原告繼續
    使用最符合共有物使用現況，且被告未設管理人，如由被告
    取得系爭土地之全部或一部，恐使土地淪於閒置荒廢，他人
    亦難以聯繫土地利用或買賣事實，降低土地活化之可能性，
    應採原告之分割方案等語。惟系爭土地目前為閒置狀態，已
    如前述，而被告分得系爭土地之一部究僅作為其派下員親情
    依歸、追思祖先之用，或為其他經濟利用，亦為被告自身就
    其財產如何處分所為選擇，難認有何不利土地利用之情。且
    依首開說明，共有物之裁判上分割，仍以原物分割為原則，
    必須以原物分割有事實上或法律上之困難，始採其他分割方
    式。系爭土地既無在性質上不能分割或分割將減損其價值之
    情形，即難遽為僅將原物分配於部分共有人，其餘共有人僅
    受金錢補償之裁判。原告主張之分割方案，顯非妥適。
四、綜上所述，原告請求裁判分割系爭土地，分割方法為以如附
    圖及附表三所示方式分割為可採，爰判決如主文第1項所示
    。
五、末按因共有物分割、經界或其他性質上類似之事件涉訟，由
    敗訴當事人負擔訴訟費用顯失公平者，法院得酌量情形，命
    勝訴之當事人負擔其一部，民事訴訟法第80條之1定有明文
    。本院審酌共有物分割訴訟，其分割結果對於兩造均屬有利
    ，逕由敗訴當事人負擔全部訴訟費用顯失公平，再參以兩造
    就系爭土地應有部分之比例，即斟酌本件為分割共有物之性
    質，而由兩造各依如附表一分割前之應有部分比例負擔，始
    屬公允，爰判決如主文第2項所示。
中　　華　　民　　國　　111 　年　　10　　月　　26　　日
             　　 民事第二庭  審判長法  官 謝文嵐
                                    法  官 許慧如
                                    法  官 許家菱
以上正本係照原本作成。
如對本判決上訴，須於判決送達後20日內向本院提出上訴狀。如
委任律師提起上訴者，應一併繳納上訴審裁判費。
中　　華　　民　　國　　111 　年　　10　　月　　27　　日
                                      書記官 劉國偉
附表一：
編號 共有人 應有部分比例   1 祭祀公業蔡首 1∕6   2 祭祀公業蔡加再 1∕6   3 祭祀公業蔡蔭 1∕6   4 黃建銘（原告） 1∕6   5 黃建福（原告） 1∕6   6 黃建誠（原告） 1∕6   

附表二：
土地坐落位置 土地面積 （平方公尺） 分割前 應有部分 分割方法 高雄市○○區○○○段000 地號土地 3,298.05 原、被告6人各6分之1 全部分歸原告3人共有，應有部分各3分之1，並由原告3人共同以金錢補償被告各新臺幣164萬9,025元。 

附表三：　　
 附圖  編號 受分配人 分配面積 （平方公尺） 備註 191 黃建銘、黃建福、黃建誠 1649.03 按應有部分比例各均3分之1維持共有 191⑴ 祭祀公業蔡首、祭祀公業蔡加再、祭祀公業蔡蔭 1649.02 按應有部分比例各均3分之1維持共有  合計 3298.05